# Matemática Financeira {#sec-finan}

```{r, include=FALSE}
knitr::opts_chunk$set(cache=TRUE, echo=FALSE, fig.pos="H", 
                      fig.path="./img-modelagem/",
                      fig.align = "center", dev = "png", dpi = 600, 
                      out.width = "80%", warning = FALSE, message = FALSE,
                      size = "small")
library(ggplot2)
library(ggthemes)
theme_set(theme_bw())
library(appraiseR)
```

```{r}
# Fator de Juros Compostos
FAC <- function(i, t) {
  (1+i)^t
}
# Exemplo: FAC(10%, 24) = 0,1015
# FAC(.10, 24)

# Fator de Atualiazação do Capital (Descontos Compostos)
FAC <- function(i, t) {
  1/(1+i)^t
}
# Exemplo: FAC(10%, 24) = 0,1015
# FAC(.10, 24)


# Fator de Recuperação do Capital
FRC <- function(i, t) {
  i*(1+i)^t/((1+i)^t-1)
}
# Exemplo: FRC(3%,12) = 0,1005
# FRC(.03, 12)

# Fator de Valor Presente
FVP <- function(i, t) {
  ((1+i)^t-1)/(i*(1+i)^t)
}
# Exemplo: FVP(6%,40) = 15,046
# FVP(.06, 40)

# Fator de Acumulação de Capital
FAcC <- function(i, t){
  ((1+i)^t-1)/i
}
# Exemplo: FVP(10%,21) = 64,002
# FAcC(.10, 21)

# Fator Fundo de Amortização
FFA <- function(i, t) {
  i/((1+i)^t-1)
}
# Exemplo: FFA(2%, 35) = 0,02
# FFA(.02, 35)



# Fator de Valor Presente Gradiente
GPW <- function(i,t){
  ((1+i)^t-i*t-1)/(i^2*(1+i)^t)
}
# Exemplo: GPW(10%, 5) = 6,862
# GPW(.10, 5)

# Fator de série gradiente uniforme (transforma gradiente em prestação uniforme)
FGUS <- function(i, t){
  (1/i-t/((1+i)^t-1))
}
# Exemplo: FGUS(0,95%, 10) = 4,42
# FGUS(,95//100, 10)
CashFlowDiagram <- function(periods, incomes, expenses, square = FALSE,
                            title = "Fluxo de Caixa Simples") {
  if (isTRUE(square)) {
    df <- data.frame(Periodo = seq(0, periods, by = 1),
                     Positive = sqrt(incomes), Negative = -sqrt(expenses))
  } else {
    df <- data.frame(Periodo = seq(0, periods, by = 1),
                     Positive = incomes, Negative = -expenses)
  }

  p <- ggplot(data = df, aes(x = Periodo, xend = Periodo)) +
    geom_segment(aes(y = 0, yend = Positive, colour = "Positive"),
    position = "stack", arrow = arrow(length = unit(0.1, "inches")), 
    size = 1) + 
  geom_segment(aes(y = 0, yend = Negative, colour = "Negative"), 
    position = "stack", arrow = arrow(length = unit(0.1, "inches")), 
    size = 1) + 
  geom_segment(x = 0, xend = periods + 1, y = 0, yend = 0, size = 1, 
               arrow = arrow(length = unit(0.1, "inches"))) +
  scale_x_continuous(breaks = seq(0,periods, by = 1)) +
  scale_y_continuous(labels = scales::label_currency(),
    breaks = seq(-round(max(expenses, na.rm = T), -2), 
                 round(max(incomes, na.rm = T), -2), length.out = 5)) +
  scale_colour_manual("Direction", 
    values = c("Negative" = "red", "Positive" = "blue")) + 
  labs(title = title,
  subtitle = "<b style='color:blue'>Entradas</b> e 
  <b style='color:red'>Saídas</b>", 
       x = "Período",
       y = "Montante") +
  theme_bw(base_size = 12) +
  theme(plot.subtitle = ggtext::element_markdown(lineheight = 1.1)) +
  ggeasy::easy_remove_legend()
  return(p)
}
```

A matemática financeira está na base de todos os métodos da engenharia
econômica. Neste capítulo, toda a matemática financeira necessária para
aplicação de dos métodos de engenharia econômica que serão tratados no
Capítulo [-@sec-economica] é detalhada aqui.

O leitor já familiarizado com os temas da matemática financeira pode seguir
diretamente para o Capítulo [-@sec-economica]. Entendemos, no entanto, que mesmo
o leitor mais capacitado se beneficiaria da leitura deste capítulo com fins de
revisar os principais métodos e compreender melhor a nossa abordagem sobre o
assunto.

## Introdução

A matemática financeira contém as principais ferramentas necessárias para a
realização de boas análises de investimentos. A matemática financeira é
necessária para compreender a relação entre os diversos componentes de um fluxo
de caixa como o da @fig-FC.

Neste livro, procuraremos manter as coisas de forma simples. Porém, não
entendemos que ao engenheiro analista de investimentos baste uma boa planilha
eletrônica, com funções de matemática financeira pré-programadas. Assim,
entendemos que são úteis ao engenheiro o entendimento de como as contas eram
feitas antes das planilhas eletrônicas e das calculadoras financeiras,
especialmente porque frequentemente vale mais uma conta aproximada que esteja
correta e clara do que uma planilha eletrônica com muitas células, com um fluxo
de caixa bem longo e complexo e... com um pequeno erro de programação, que
invalida todos os resultados obtidos com ela. O engenheiro que se esforçar para
aprender como as análises de investimento eram feitas no tempo das tábuas,
certamente irá adquirir um bom senso, uma ordem de grandeza nas coisas que lhe
permitirão, posteriormente, verificar os resultados de uma planilha de cálculo
extensa para garantir que ela esteja correta.

## Juros simples e juros compostos

### Juros simples

O conhecimento mais básico da matemática financeira é a análise de descontos
simples, ou seja, dos descontos efetuados com taxas de juros simples. Na
prática, os descontos simples são utilizados no Brasil para o cômputo de dos
boletos bancários que são emitidos com descontos para pagamento até uma
determinada data.

Por exemplo, se um boleto com valor de R\$ 1.000,00 é emitido para pagamento com
desconto de 10% até o dia 05 de um determinado mês, o valor do desconto será de
$10\%\times 1.000 = \text{R\$ } 100,00$.

Além dos descontos, nos boletos bancários estão inclusos multa e juros para o
pagamento por atraso. Por exemplo, caso o mesmo boleto acima não seja pago até a
data do seu vencimento, poderá ser cobrado multa de 2%, além de juros de 1%
a.m., proporcionais ao tempo de atraso. A multa pelo não pagamento até o
vencimento, portanto, no caso do boleto de R\$ 1.000,00, será de R\$ 20,00. Se o
pagador atrasar um dia, os juros serão de 1%/30 = 0,0333%, ou seja, R\$ 0,33.
Caso o pagador atrase por mais dias, basta multiplicar este valor pelo número de
dias em atraso. Por exemplo, para 10 dias de atraso, os juros serão de R\$ 3,33.
Isto porque os juros aplicados sobre o pagamento com atraso dos boletos são
juros simples. Matematicamente, os juros simples podem ser calculados de acordo
com a Equação [-@eq-jurossimples]:

$$
J = C.i.t
$$ {#eq-jurossimples}

No caso exemplificado, para um atraso de 10 dias, com juros de 1% a.m.:

$$
J = C.i.t = 1000.\frac{1,0\%}{30}.10 = 3,33
$$

::: callout-note
## Juros simples no mercado imobiliário

É comum no mercado imobilário que as empresas incorporadoras utilizem-se de
investidores para viabilizar os seus projetos de incorporação. A duração destes
projetos varia, e o dinheiro dos investidores pode ser necessário por um longo
período de tempo. 

Para exemplificar, imagine que uma incorporadora tenha elaborado um projeto de 
construção de um edifício que deverá durar 24 meses. Como ela não dispõe de 
recursos próprios suficientes para tocar este empreendimento, ela abre cotas 
deste empreendimento à investidores, no valor de R$ 100.000,00 cada cota. Por
contrato, os investidores farão jus a uma rentabilidade de 36% sobre o montante
investido ao final do período de 24 meses, desde que aportem o valor 
integralmente das cotas no início do período. 

É fácil compreender que a rentabilidade de 36% num período de 24 meses é 
equivalente a uma taxa de juros simples mensal de 1,5% a.m. (36/24). Assim, a
construtora prevê que, para aquelas cotas que não forem vendidas no lançamento,
mas nos primeiros meses após o lançamento, por uma questão de equidade, a 
rentabilidade delas será proporcional ao período de tempo em que elas ficaram
aplicadas. Por exemplo, se um investidor entrear como investidor apenas 6 meses
após o lançamento da incorporação, ao final de 18 meses ela fará jus a uma
rentabilidade de 27% ($18/24\cdot36\%$), o que também equivale a uma taxa de
juros simples mensal de 1,5% a.m.

As contas com juros simples podem ser feitas com simples regras de três como
no parágrafo anterior, o que dá muita praticidade aos cálculos. Mas também é
possível verificar que os cálculos podem ser feitos através da @eq-jurossimples.
O investidor que permanecer por período integral investido na incorporação 
fará jus a juros de $J_1 = 100.000\cdot 1,5\%\cdot 24 = \text{R\$ }36.000$. Já
o investidor que permanecer investido na incorporação por apenas 18 meses, terá
direito a uma remuneração de 
$J_2 =  = 100.000\cdot 1,5\%\cdot 18 = \text{R\$ } 27.000$.
:::

### Juros compostos

Para os juros compostos, contudo, as coisas mudam de figura, pois os juros 
compostos incidem sobre os juros do período anterior, de forma que:

$$
M = C.(1+i)^t
$$ {#eq-juroscompostos}

Os juros compostos são mais comuns na análise de investimentos. Seja o caso, por
exemplo, de computar o juro que rende uma caderneta de poupança (que remunera a
uma taxa de 0,50% a.m.), durante 3 períodos, com saldo inicial de R\$ 1.000,00:
no primeiro mês, a caderneta irá gerar R\$ 5,00 de juros. No segundo mês, a
caderneta irá gerar 0,5% de retorno, assim como no primeiro mês. Porém, o saldo
sobre o qual este retorno irá incidir é o saldo ao final do primeiro mês, isto
é, R\$ 1.005,00. Portanto, no segundo mês, a caderneta de poupança irá render
R\$ 5,025, e o saldo ao final do segundo mês, assim, será de R\$ 1.010,025. No
terceiro mês, por fim, o rendimento será de R\$ 5,05 e o saldo ao final do
terceiro mês será de R\$ 1.015,075.

O saldo final do terceiro mês pode ser obtido diretamente através da equação [-@eq-juroscompostos]:

$$
M = 1000.(1+0,5\%)^3 = 1.015,075
$$

Para curtos períodos e baixas taxas de juros, como as do exemplo, não faz muita
diferença o cálculo com juros compostos ou simples. Com juros simples, o saldo
final obtido para o terceiro período seria de R\$ 1.015,00, uma diferença de
apenas 7 centavos. No entanto, para um prazo maior, por exemplo, de 60 meses, o 
saldo final da caderneta de poupança com aplicação inicial de R\$ 1.000,00 será 
de R\$ 1.348,85. Se o saldo da caderneta de poupança fosse calculado com juros 
simples este saldo após 60 meses seria de, apenas, R\$ 1.300,00, uma diferença
significativa em relação ao valor real, calculado com juros compostos.

Assim como é possível obter o montante $M$ através de um Capital $C$ e uma taxa
de juros, também é possível saber qual o capital necessário para obter, após
alguns períodos, um determinado montante, a uma taxa de juros fixa. Suponha que
um investidor tenha que honrar uma parcela com vencimento num prazo de 6 meses,
de valor igual a R\$ 20.000,00. Ele pretende alocar o seu capital em
investimentos de mais longo prazo, mas ele precisa reservar um valor numa
aplicação de mais curto prazo, que ele possa sacar daqui a 6 meses, para pagar a
parcela devida. Suponha que o investidor pretenda deixar apenas o recurso
necessário para o pagamento desta parcela na caderneta de poupança, qual o valor
do capital que ele precisa alocar na data de hoje, para que ele tenha exatamente
R\$ 20.000,00 daqui a seis meses? Para isto, ele pode utilizar a @eq-FAC:

$$
C = M.\frac{1}{(1+i)^t}
$$ {#eq-FAC}

O termo $\frac{1}{(1+i)^t}$ é denominado **Fator de Atualização do Capital**
(FAC), que pode ser tabelado para diversos períodos e valores de taxas de
desconto (ver [Anexo I]). Portanto, para o investidor honrar a parcela daqui a 
seis meses, ele precisará alocar na caderneta de poupança, hoje:

$$
C = 20.000,00.\text{FAC}(0,5\%,6) = 20.000,00\times 0,9705 = \text{R\$ }19.410,00
$$

## Taxa de juros nominal e efetiva

As taxas de juros são normalmente expressas ao ano. Porém, é usual que as taxas
de juros sejam capitalizadas em períodos distintos (ao mês, ao semestre, 
ao trimestre, etc.), conforme os planos de pagamentos acordados. Por exemplo, 
é usual que as hipotecas sejam anunciadas em taxas anuais (4% a.a., 5% a.a.).
As hipotecas são quitadas, geralmente, após 20 ou 30 anos. Porém, os pagamentos
não são feitos, em geral, de maneira anual. É comum que as hipotecas sejam
pagas mensalmente, ou seja, em período diferente das taxas de juros anunciadas.
Assim, apesar da taxa de juros contratual ser expressa ao ano, ela é calculada
mensalmente, em cada parcela. Como são utilizados juros compostos para o cálculo
das hipotecas, as taxas reais são majoradas em relação às taxas nominais, pois 
os juros incidem não apenas sobre o capital emprestado, mas também sobre os 
juros do período anterior. O mesmo vale para os investimentos, como os CDB's, 
que podem ter fixada uma taxa anual, em geral, atrelada ao CDI, porém é comum
que tenham capitalização mensal, ou seja, o investimento irá render juros na
conta de aplicação mensalmente, sobre os quais incidirão juros nos períodos
subsequentes, o que irá, na prática, garantir um retorno superior à taxa 
nominal contratada, antes dos impostos, é claro.

Por exemplo, para uma hipoteca de R$ 400.000,00 com taxa de juros nominal de
$i=4,5\%$ a.a., a ser quitada mensalmente, num prazo de 30 anos (360 meses), a 
taxa de juros real efetiva, $r$, será:

$$
\begin{aligned}
\begin{split}
r &= \left(1+\frac{i}{n}\right)^{n} - 1\\
r &= \left(1+\frac{4,5\%}{12}\right)^{12} - 1 \\
r &= 4,59\% \text{ a.a.}
\end{split}
\end{aligned}
$$

Os principais pacotes de *software* são programados para converter 
automaticamente a taxa nominal na taxa efetiva para o cômputo correto das 
parcelas, como no exemplo abaixo:

```{r}
library(FinancialMath)
amort.period(Loan = 400000, n = 360, pmt = NA, i = 4.5/100, ic = 12, pf = 12)
```

Nas seções seguintes serão mostrados os fundamentos da matemática financeira
utilizados para o cômputo correto dos valores de prestações para pagamento de
empréstimos, seja no caso das séries de pagamentos uniformes (prestações
constantes) ou gradientes (prestações crescentes ou decrescentes)

## Séries de pagamentos uniformes

Para facilitar a compreensão das análises de investimentos que iremos
desenvolver no Capítulo [-@sec-economica], assim como para as avaliações de
aluguéis no Capítulo [-@sec-alugueis], faz-se necessário conhecer os métodos
utilizados para a análise de séries de pagamentos fixos, uma simplificação
aceita muito utilizada tanto na engenharia econômica e na engenharia de
avaliações.

Primeiramente, seja o caso de calcular o valor de uma prestação para pagamento
de um empréstimo, a ser amortizado em parcelas fixas. Se o valor emprestado é de
R\$ 400.000,00 e a taxa de juros é de 3% a.m., para pagamento em 12 prestações,
como obter o valor da prestação?

O problema que se apresenta pode ser escrito matematicamente da seguinte forma:

$$
C = \frac{P_1}{1+i} + \frac{P_2}{(1+i)^2} + \frac{P_3}{(1+i)^3} + \cdots + \frac{P_t}{(1+i)^t}
$$ {#eq-emprestimo}

Como adimitimos que as prestações $P_1, P_2, \ldots, P_t$ serão iguais, o lado
direito da equação [-@eq-emprestimo] torna-se [@Machline, p. 81]:

$$
P = C\frac{i(1+i)^t}{(1+i)^t-1}
$$ {#eq-MVA1}

O termo $\frac{i(1+i)^t}{(1+i)^t-1}$ é conhecido como **Fator de Recuperação do
Capital** (FRC), ou **Fator de Amortização**. É um termo que, multiplicado pelo
valor atual de um empréstimo (ou de um investimento), representa o valor da
prestação fixa que irá trazer o capital de volta, para uma determinada taxa de
juros e número de períodos pré-estabelecidos[^financeira-1]. O FRC pode ser
facilmente tabelado (ver [Anexo II]).

[^financeira-1]: O fator de amortização, ou fator de recuperação do capital é
utilizado no conhecido Sistema *Price* de Amortização, ou Sistema Francês de
Amortização (Tabela *Price*).

No exemplo, para uma taxa de juros é de 3% a.m. e 12 períodos, o Fator de
Recuperação do Capital será igual a:

$$
\text{FRC} = \frac{3\%(1+3\%)^{12}}{(1+3\%)^{12}-1} = 0,1005
$$

O valor da prestação será, portanto:

$$
P = C.\text{FRC}(3\%,12) = 400.000 \times 0,1005 = \text{R\$ }40.200,00
$$

O Fluxo de Caixa final do empréstimo pode ser visto na @fig-FC:

```{r}
#| label: fig-FC
#| fig-cap: "Fluxo de Caixa de um empréstimo com pagamentos constantes."
#| out-width: "100%"
#| echo: false

p <- CashFlowDiagram(periods = 12, 
                     incomes = c(400000, rep(NA, 12)), 
                     expenses = c(NA, rep(40200,12)))

p +
  annotate("text", x = 2, y = 395000, label = "PV = 400.000,00", size = 4, color = "blue") +
  # annotate("text", x = 12, y = 2500, label = "FV", size = 4, color = "blue") +
  annotate("text", x = seq(1.5, 12.5, by = 1),  y = rep(-20000, 12),
           label = paste(rep("R[", 12), 1:12, "]", sep = ""), parse = TRUE,
           size = 4, color = "red") +
  annotate("label", x = 6, y = 25000, label = "i = 3% (a.m.)", size = 4) 
```

Assim como é possível calcular o valor de uma prestação à partir de um capital,
dada uma taxa de juros e um número de períodos, é possível fazer o inverso, ou
seja, à partir do valor da prestação, da taxa de juros e do número de períodos,
calcular o capital atual.

Por exemplo, imagine que um cidadão com renda mensal de R\$ 10.000,00, ao
consultar um banco para pleitear um financiamento para a aquisição da sua casa
própria no valor de R\$ 500.000,00 pelo sistema *price* de amortização, queira
saber o valor da entrada necessária, dado que apenas 30% da sua renda pode ser
comprometida para o pagamento do empréstimo. Para isto, basta aplicar a equação
[-@eq-MVA2], que traz para o valor presente uma série de pagamentos constantes a
uma taxa de juros $i$ e um número de períodos $t$:

$$
C = P\frac{(1+i)^t-1}{i(1+i)^t}
$$ {#eq-MVA2}

O termo $\frac{(1+i)^t-1}{i(1+i)^t}$ é conhecido como **Fator de Valor
Presente**. É um termo que, multiplicado pelo valor de uma prestação fixa que se
prolonga por um número $t$ de períodos, a uma dada taxa de juros $i$, irá
representar o valor presente desta série de prestações.

No exemplo, se a taxa de juros é de 10% a.a. e o cidadão pretende financiar o
imóvel em 360 meses, então:

$$
\text{FVP} = \frac{(1+0,80\%)^{360}-1}{0,80\%(1+0,80\%)^{360}} = 117,90
$$

Assim, uma série de pagamentos de 360 parcelas fixas de R\$ 3.000,00 terá valor
presente igual a:

$$
C = P.\text{FVP}(0,80\%,360) = 3.000 \times 117,90 = \text{R\$ } 353.700,00
$$

Como o preço atual da casa é de R\$ 500.000,00, o cidadão terá que desembolsar à
vista o valor de R\$ 146.300,00 para a aquisição da casa.

Os valores de FRC e FVP podem ser tabelados para diferentes taxas de juros e
números de períodos, como podem ser vistas no [Anexo I]. Estas tabelas facilitam
o cálculo das prestações e capitais atuais.

As tabelas auxiliam a encontrar as taxas de juros, que não tem cálculo trivial,
quando são conhecidos o valor presente e as prestações.

::: callout-note
## O parcelado "sem juros" da economia brasileira

É muito comum o parcelamento de compras na economia brasileira. É muito
frequente que os anúncios digam que uma compra pode ser parcelada em 10 ou 12
prestações sem juros (12x sem juros).

Por exemplo, pode-se comprar uma geladeira em 10x de R\$ 400,00, "sem juros".
Porém, as lojas também dão a opção de comprar com "desconto" de 5% no PIX, ou
seja, no PIX, com "desconto", o preço é de R\$ 3.800,00.

Vamos calcular a taxa de juros embutida neste parcelamento, utilizando a @eq-MVA2
e as tabelas do [Anexo III]:

$$
\begin{aligned}
\begin{split}
C &= P.\text{FVP}(i\%, t) \\
3.800 &= 400.\text{FVP}(i\%, 10) \\
\text{FVP}(i\%, 10) &= 9,50 \\
\end{split}
\end{aligned}
$$
Encontrado o valor de FVP para o período de 12 meses (9,50), basta procurar na 
tabela do [Anexo III] o valor mais próximo deste. Pesquisando na @tbl-FVP, na
linha de 10 períodos, encontramos o valor 9,497 (muito próximo) na coluna da 
taxa igual a 0,95% a.m., o que equivale a uma taxa anual de 12% a.a.

Quanto maior o "desconto" no PIX, maior a taxa, naturalmente. Veja este exemplo:
um *smartphone* anunciado por R$ 2.998,89, que pode ser parcelado "sem juros" em
10 parcelas de 299,89, porém pode também ser pago via PIX por R$ 2.699,00, um
"desconto" de 10%. Vamos calcular os juros embutidos:

$$
\begin{aligned}
\begin{split}
C &= P.\text{FVP}(i\%, t) \\
2.699,00 &= 299,89.\text{FVP}(i\%, 10) \\
\text{FVP}(i\%, 10) &= 9,0 \\
\end{split}
\end{aligned}
$$
Pesquisando na @tbl-FVP, na linha de 10 períodos, encontra-se que a taxa de
juros é um pouco menor do que 2% a.m., o equivalente a uma taxa de juros anual
de 26,82% a.a.!!!
:::

### Fundo de Amortização

Fundo de Amortização ou Montante de uma série de prestações, é o valor total
futuro (ou montante) que uma série de prestações produz, ao final do período, na
vigência de uma determinada taxa de juros.

Para pagamentos realizados sempre no final de cada período, o montante pode ser
calculado assim (notar que a última prestação não produz juros, porque é feita
no final do período):

$$
M = P_{1}(1+i)^{n-1}+P_{2}(1+i)^{n-2} + \ldots + P_{n-2}(1+i)^{2}+P_{n-1}(1+i) + P_n
$$

Se o valor das prestações $P_1, P_2, \ldots, P_n$ são todos iguais a $P$, então:

$$
M = P\frac{(1+i)^t-1}{i}
$$ {#eq-montante}

O termo $\frac{(1+i)^t-1}{i}$ é denominado **Fator de Acumulação Composta**
(FAcC). Estes valores encontram-se tabelados para diversos números de períodos e
taxas de juros no [Anexo IV]. Esta @eq-montante é utilizada para descobrir qual
o capital acumulado após um determinado número de aplicações periódicas
uniformes em um investimento com rentabilidade pré-fixada, como a caderneta de
poupança. Por exemplo, seja o caso de um cidadão pretender depositar R\$
5.000,00 na sua caderneta de poupança mensalmente, durante um período de 24
meses. Qual será o seu saldo ao final do período?

$$
\begin{aligned}
\begin{split}
M &= P.\text{FAcC}(0,50\%, 24) \\
M &= 5.000,00 \times 25,43
M &= 127.159,80
\end{split}
\end{aligned}
$$

A operação inversa consiste em procurar o valor da parcela periódica necessária
para a obtenção de um determinado montante no futuro, dada uma taxa de juros e
um número fixo de períodos. Isto pode ser feito com a utilização da @eq-ffa:

$$
P = M\frac{i}{(1+i)^t-1}
$$ {#eq-ffa}

O termo $\frac{i}{(1+i)^t-1}$ é denominado **Fator de Fundo de Amortização**
(FFA). Este fator encontra-se tabelado no \[Anexo V\].

Seja o caso de saber qual o valor da prestação para que o mutuário consiga
juntar R\$ 146.300,00 (valor da entrada para compra do imóvel) ao aplicar
mensalmente esta prestação em uma caderneta de poupança, durante 24 meses?

$$
\begin{aligned}
\begin{split}
P &= M.\text{FFA}(0,5\%, 24) \\
P &= 146.300 \times 0,0393 \\
P &\approx 5.750,00
\end{split}
\end{aligned}
$$

Fixada a taxa de juros e o valor da prestação, pode-se proceder de maneira a
encontrar o número de períodos necessário para se juntar um determinado
montante. Para isto, basta calcular o valor do FFA necessário e pesquisá-lo na
tabela do \[Anexo V\] na coluna correspondente à taxa de juros da aplicação. Por
exemplo, se o mutuário apenas consegue juntar R\$ 3.000,00 ao mês, com a taxa de
juros de 0,5% a.m., tem-se, de acordo com a @eq-ffa:

$$
3.000 = 146.300.\text{FFA}(0,5\%,t) \Rightarrow \text{FFA}(0,50\%, t) = 0,0205
$$

Pesquisando na tábua do FFA \[Anexo V\], encontra-se que o mutuário teria que
juntar R\$ 3.000,00 durante $t = 44$ meses para obter o montante necessário para
dar a entrada necessária no imóvel.

::: callout-tip
## Poupando para a aposentadoria

Imagine que um jovem de 20 anos de idade esteja iniciando sua carreira na área
de Engenharia e pretenda, desde muito cedo, planejar a sua aposentadoria. Ele
abre então uma caderneta de poupança onde pretende depositar mensalmente a
quantia fixa de R\$ 500,00. Caso o engenheiro seja fiel à sua estratégia, com 65
anos, qual o montante que o engenheiro acumulará na caderneta de poupança ao
longo da sua vida laboral? Desconsidere os efeitos da inflação.

$$
\begin{aligned}
\begin{split}
M &= P\frac{(1+i)^t-1}{i} \\
M &= 500.\text{FAcC}(0,5\%, 45\times12) = 500.\text{FAcC}(0,5\%, 540)\\
M &= 500\times2.756\\
M &= \text{R\$ }1.378.000
\end{split}
\end{aligned}
$$

Suponha agora o jovem pretenda ter uma renda de R\$ 10.000,00/mensais depois que
se aposentar. Por quanto tempo o engenheiro poderá usufruir desta renda mensal
com o montante acumulado? Lembrar que o saldo continua rendendo juros, mesmo com
as retiradas mensais, porém sobre um valor cada vez menor.

$$
\begin{aligned}
\begin{split}
C &= P\frac{(1+i)^t-1}{i(1+i)^t} \\
1.378.000 &= 10.000,00.\text{FVP}(0,5\%, n) \\
\text{FVP}(0,5\%, n) &= 137,80 \Leftrightarrow n = 234
\end{split}
\end{aligned}
$$

É interessante observar o efeitos dos juros compostos. No período de acumulação,
se não houvesse incidência de juros, o montante acumulado seria de, apenas, R\$
270.000,00. ($500\times 540$). Os juros compostos é que foram responsáveis,
durante todo o período, em levar o capital que seria de R\$ 270.000,00 para R\$
1.378.000,00.

Já no período de utilização do capital acumulado, ou seja, durante a
aposentadoria, se não existisse a incidência de juros sobre o saldo
remanescente, o capital seria suficiente para remunerar o aposentado por apenas
137 meses. Como os juros incidem sobre o saldo remanescente em cada período, o
capital remunera o aposentado à quantia desejada por 234 meses.
:::

## Séries Gradientes Uniformes

As séries gradientes uniformes são séries cujos valores das prestações variam no
tempo de acordo com uma regra, como a progressão aritmética (PA) ou a progressão
geométrica (PG). As séries gradientes podem ser crescentes ou decrescentes
*i.e.* elas podem ter prestações que aumentam com o tempo, ou que diminuem com o
tempo.

### Séries Gradientes em PA

Como dito anteriormente, as séries gradientes em PA podem ser crescentes ou
decrescentes. A princípio não adequado que financiamentos sejam feitos à
prestações crescentes. Em geral, quando as prestações de um financiamento não
são iguais, elas são decrescentes. Porém, pode-se imaginar situações onde
prestações inicialmente menores são desejáveis, como veremos. Mais natural,
contudo, é que as séries crescentes estejam relacionadas à aplicações
financeiras.

#### Séries Crescentes em PA

O tratamento das séries gradientes uniformes crescentes em PA são tratadas de
acordo com a @eq-GradienteCrescentePA.

$$
PV = \frac{1}{i(1+i)^t} \left [ A[(i+1)^t-1] + G \left ( \frac{(1+i)^t-1}{i} - t \right )\right]
$$ {#eq-GradienteCrescentePA}

Em que $A$ é a renda-base e $G$ é o gradiente da série.

É usual que os pagamentos da séria sejam divididos em dois componentes, um
básico e constante igual a $A$ e outro aritmeticamente crescente, com razão $G$.

A parte do PV correspondente à renda-base é calculada conforme a @eq-fatorPA:

$$
\frac{P}{A} = \frac{(1+i)^t-1}{i(1+i)^t} = \text{FVP}(i\%,t)
$$ {#eq-fatorPA}

E a parte do PV correspondente ao gradiente é calculada conforme a @eq-fatorPG

$$
\frac{P}{G} = \frac{(1+i)^t-i.n-1}{i^2(1+i)^t}
$$ {#eq-fatorPG}

Para melhor compreender, vamos utilizar um exemplo: imagine que você precisa de
um financiamento de R\$ 90.000,00 para iniciar a sua atividade empresarial. Você
procura uma instituição financeira que lhe possibilite o pagamento deste
empréstimo em 10 parcelas anuais. Quando você chega à instituição, no entanto, o
gerente PJ da instituição argumenta que, como você ainda irá começar as suas
atividades de negócios, você precisa de um alívio inicial, então ele lhe propõe
um financiamento com 2 anos de carência, *i.e.*, dois anos para começar a pagar
o empréstimo, em parcelas anuais. Além da carência de dois anos, a instituição
financeira ainda te oferece uma condição especial para facilitar o pagamento das
primeiras parcelas: você pode começar a pagar o empréstimo depois de 2 anos em 9
prestações crescentes com o tempo. Como você tem dúvidas a respeito de quanto
tempo o seu negócio irá demorar a engrenar, você está inclinado a aceitar esta
condição, ou seja, aceitar que as prestações aumentem com o tempo, pois você
terá prestações mais baixas a honrar durante os primeiros anos. Considerando que
a taxa de juros do financiamento é de 5,80% a.a., calcule o valor das prestações
do financiamento. Calcule também o valor da prestação constante equivalente, ou
seja, o valor da prestação caso o empréstimo fosse ser pago sem carência e em
prestações iguais, como de costume.

O cálculo do valor das prestações pode ser feito com as equações [-@eq-fatorPA]
e [-@eq-fatorPG]. Considerando-se que não haverá o pagamento da primeira
prestação do empréstimo, que depois terá prestações crescentes, então $A = 0$. O
valor de $G$ é o que queremos calcular. Para isto, precisamos apenas da
@eq-fatorPG:

$$
\begin{aligned}
\begin{split}
\frac{P}{G} &= \frac{(1+5,80\%)^{10}-5,80\%.10-1}{5,80\%^2(1+5,80\%)^{10}} \\
\frac{90.000,00}{G} &= \frac{0,17734}{0,00591} \\
\frac{90.000,00}{G} &= 30 \Rightarrow G = 3.000,00
\end{split}
\end{aligned}
$$

Temos portanto que as prestações irão crescer a uma razão de R\$ 3.000,00 por
ano, à partir do ano 2.

O fluxo de caixa deste financiamento pode ser visto na Figura @fig-FCGradientePA

```{r}
#| label: fig-FCGradientePA
#| fig-cap: "Fluxo de Caixa de um empréstimo com pagamentos crescentes em PA."
#| out-width: "100%"
#| echo: false

p <- CashFlowDiagram(periods = 10, 
                     incomes = c(90000, rep(NA, 10)), 
                     expenses = c(rep(NA, 2), 1:9*3000),
                     title = "Fluxo de Caixa com Gradiente em PA"
                     )

p +
  annotate("text", x = 2, y = 85000, label = "PV = 90.000,00", size = 4, color = "blue") +
  # annotate("text", x = 12, y = 2500, label = "FV", size = 4, color = "blue") +
  annotate("text", x = seq(2, 10, by = 1),  
           y = 1000*c(-7, -10, -13, -16, -19, -22, -25, -28, -31),
           label = paste(rep("R[", 9), 1:9, "]", sep = ""), parse = TRUE,
           size = 4, color = "red") +
  annotate("label", x = 5, y = 7500, label = "i = 5,80% (a.m.)", size = 4) 
```

Os valores de $R_1$ à $R_9$ serão iguais a $1G, 2G, 3G, \ldots, 9G$, ou seja, \]
$3.000, 6.000, 9.000, \ldots, 27.000$.

O valor da prestação equivalente uniforme pode ser calculado de acordo com a 
@eq-Pequivalente:

$$
P_{equivalente} = G.\left ( \frac{1}{i}-\frac{t}{(1+i)^t-1} \right)
$$ {#eq-Pequivalente}

O termo $\left ( \frac{1}{i}-\frac{t}{(1+i)^t-1} \right)$ é chamado de fator de 
série gradiente uniforme (GUS) e pode ser tabelado. Para o exemplo:

$$
\begin{aligned}
\begin{split}
\text{GUS}(5,80\%, 10) &= \left ( \frac{1}{5,80\%}-\frac{10}{(1+5,80\%)^{10}-1} \right) = 4,037\\
P_{equivalente} &= 3.000,00.\text{GUS}(5,80\%, 10) \\
P_{equivalente} &= 3.000 \times 4,037 \\
P_{equivalente} &= 12.112,00
\end{split}
\end{aligned}
$$

Em suma, o empresário teria que começar a pagar o empréstimo depois de apenas 1
ano, com valor de R\$ 12.112,00 anuais. Porém, as prestações crescentes no tempo
lhe permitem um bom alívio durantes os anos de estruturação do seu negócio.

#### Séries Decrescentes em PA

As séries gradientes decrescentes em PA podem ter um tratamento mais fácil do
que as séries de pagamentos crescentes em situações particulares. Inicialmente,
é preciso esclarecer que as séries gradientes decrescentes em PA podem ser
tratadas com a @eq-GradienteCrescentePA apenas fazendo uso de um valor negativo
de G. Porém, é mais comum tratarmos as séries gradientes uniformes decrescentes
de acordo com a @eq-GradienteDecrescentePA, que é válida quando a última
prestação tem valor $G$ e as outras prestações são um múltiplo deste último
pagamento:

$$
PV = \frac{G}{i(1+i)^t} \left [  t(1+i)^t - \left ( \frac{(1+i)^t-1}{i} \right ) \right ]
$$ {#eq-GradienteDecrescentePA}

É importante observar que, assim, a série gradiente decrescente depende apenas
de $G$ e não depende de uma renda-base $A$, como a série gradiente uniforme
crescente.

As séries gradientes uniformes decrescentes são muito utilizadas nas finanças
pois podem ser usadas para o cômputo de prestações decrescentes no tempo, como
no caso dos financiamentos habitacionais realizados através do sistema de
amortizações constantes (SAC).

::: callout-tip
## Exemplo do Cálculo de tabela SAC com séries gradientes uniformes

Uma família, buscando realizar o sonho da casa própria, pretende comprar uma
casa com valor de R\$ 500.000,00. Com muito suor, eles conseguiram poupar R\$
100.000,00 (20%) para a entrada, exigida pela instituição financeira. Eles
pretendem financiar os R\$ 400.000,00 restantes em 360 meses. A taxa de juros
divulgada pela instituição é de 12% a.a., válida para financimentos contratados
pelo sistema de amortizações constantes (SAC), em que a primeira parcela é mais
alta e depois decresce linearmente com o tempo. Neste tipo de financiamento, o
mutário paga um valor fixo (a amortização constante, que dá nome ao sistema),
que é igual ao valor financiado dividido pelo prazo do financiamento (no caso,
$400.000,00 / 360 = \text{R\$ }1.111,11$), mais uma prestação variável no tempo,
que incide sobre o saldo devedor de cada período. Calcule o valor da última e da
primeira prestação. Calcule o valor presente dos juros pagos ao longo do
contrato. Calcule o valor da prestação uniforme equivalente, ou seja, o valor da
prestação que teria lugar caso as parcelas fossem constantes.

A última prestação, por definição, será igual a R\$ 1.111,11, valor da 
amortização mensal, que estará presente em todas as parcelas do financiamento, 
mais o juro correspondente ao financiamento destes R\$ 1.111,11 por 1 período (o
período que vai do final do penúltimo mês do financiamento, até o último dia do 
último mês do financiamento), ou seja, 
$1.111,11.(1+12\%)^{1/12} = \text{R\$ }10,54$. Assim, a última prestação terá 
valor igual a R\$ 1.121,65 ($1.111,11+10,54$).

O valor da última prestação, como estamos no SAC, é igual a $1.111,11 +
360.10,54 = 1.111,11 + 3.795,52 = 4.906,63$.

O valor presente dos juros pagos ao longo do contrato é calculado de acordo com 
a @eq-GradienteDecrescentePA, com $G=10,54$, $i=(1+12\%)^{1/12} = 0,95\%$ a.m., 
e $t = 360$:

$$
\begin{aligned}
\begin{split}
PV &= \frac{10,54}{0,95\%(1+0,95\%)^{360}} \left [  360(1+0,95\%)^{360} - \left ( \frac{(1+0,95\%)^{360}-1}{0,95\%} \right ) \right ] \\
PV &= 36,88(10.828,76 - 3.061,04) \\
PV &= 286.473,50
\end{split}
\end{aligned}
$$

Assim como no exemplo anterior, pode-se calcular a prestação uniforme
equivalente referente aos juros pagos ao longo do contrato. No entanto, como
temos o valor presente dos juros, basta utilizar a @eq-MVA1 para calcular,
baseado na taxa de juros e no número de prestações, o valor da prestação:

$$
\begin{aligned}
\begin{split}
\text{FRC}(0,95\%, 360) &= 0,0098 \\
P_{equivalente} &= C.\text{FRC}(0,95\%, 360) \\
P_{equivalente} &= 286.473,50 \times 0,0098 \\
P_{equivalente} &= 2.815,08
\end{split}
\end{aligned}
$$

A prestação pelo sistema Price, portanto, seria igual a R\$ 3.926,19
($2.815.08+1.111,11$). É fácil mostrar que o valor presente desta prestação fixa
é igual ao valor financiado:

$$
\begin{aligned}
\begin{split}
C &= P.\text{FVP}(i\%, t) \\
C &= 3.926,19.\text{FVP}(0,95\%,360) \\
C &= 3.926,19\times101,764 \\
C &\approx 400.000,00 
\end{split}
\end{aligned}
$$
:::

### Séries Gradientes Uniformes em PG

As séries gradientes uniformes em PG são séries cuja regra de crescimento é
feita por um fator multiplicativo ($g$) e não aditivo, como nas séries em PA. O
valor presente de uma série gradiente com primeiro pagamento $A_1$ e crescimento
(ou decrescimento) a uma taxa constante $g$ pode ser calculado de acordo com a
equação @eq-GradienteGeometrico:

$$
PV = \frac{A_1}{(1+i)^t} \left[ \frac{g^t-(1+i)^t}{g-(1+i)} \right]
$$ {#eq-GradienteGeometrico}

O Diagrama de um Fluxo de Caixa de uma série de pagamentos com crescimento em PG
tem a forma da @fig-FCGradientePG:

```{r}
#| label: fig-FCGradientePG
#| fig-cap: "Fluxo de Caixa de um empréstimo com pagamentos crescentes em PG."
#| out-width: "100%"
#| echo: false

p <- CashFlowDiagram(periods = 10, 
                     incomes = c(100000, rep(NA, 10)), 
                     expenses = c(NA, 10000*1.15^(1:10)),
                     title = "Fluxo de Caixa com Grandiente em PG"
)

p +
  annotate("text", x = 1.5, y = 95000, label = "PV = 100.000,00", 
           size = 4, color = "blue") +
  # annotate("text", x = 12, y = 2500, label = "FV", size = 4, color = "blue") +
  annotate("text", x = seq(1, 10, by = 1),  
           y = -5000-10000*1.15^(1:10),
           label = paste(rep("R[", 10), 1:10, "]", sep = ""), parse = TRUE,
           size = 4, color = "red") +
  annotate("label", x = 5, y = 7500, label = "i = 15% (a.a.), g = 15%", size = 4) 
```

Em que as prestações $R_1, R_2, R_3, \ldots, R_t$ assumirão valores $A_1,
A_1(1+g), A_1(1+g)^2, \ldots, A_1(1+g)^{t-1}$.

Existem na literatura dois fatores que tornam o tratamento destes tipos de 
séries mais agradável. O primeiro, que é aplicável quando o valor da taxa $i$ é 
diferente do valor da taxa de crescimento $g$, que é equivalente à 
@eq-GradienteGeometrico:

$$
PV = A_1\left [ \frac{1-\left( \frac{1+g}{1+i}\right )^t}{i-g}\right]
$$ {#eq-fatorPG1}

E o segundo, que é aplicável nos casos em que $g = i$:

$$
PV = \frac{nA_1}{1+i}
$$ {#eq-fatorPG2}

É fácil veriicar que, quando $t$ aumenta, se $g<i$, então o termo 
$[(1+g)/(1+i)]^t$ tende a zero e a @eq-fatorPG1 torna-se:

$$
PV = A_1\left [ \frac{1-0}{i-g}\right] = \frac{A_1}{i-g} \qquad \text{se } i>g \text{ e t é grande}
$$

A taxa obtida através da subtração de $g$ de $i$ é chamada de taxa de 
capitalização ($c$).

::: callout-tip
## Exemplo do utilização de séries gradientes uniformes em PG

Um industrial procura um empréstimo para adquirir um novo equipamento para a sua
indústria já consolidada. O novo equipamento irá subsituir um equipamento ainda
em produção, porém já obsoleto. Assim, o seu faturamento líquido com os produtos
produzidos com este equipamento tenderá a se manter constante, com valor igual a
R\$ 300.000,00/ano. Porém, o seu custo de manutenção tende a diminuir com o novo
equipamento, o que garante o retorno do seu investimento. O problema é que o
novo equipamento custa R\$ 1.200.000,00 e o empresário não dispõe deste montante
para realizar o investimento. Então o empresário procura um banco de
desenvolvimento e mostra toda a viabilidade do seu investimento na troca do
equipamento em produção. O gerento do banco, então, lhe apresenta a seguinte
proposta: uma linha de financiamento de 5 anos, em que no final de cada ano você
irá pagar um quinto do principal ($1.200.000,00/5 = 240.000$) mais uma taxa de
juros referente a este valor amortizado em cada período. Em outras palavras, em
cada anuidade, você irá quitar 1/5 do valor emprestado, mais os juros referentes
a este 1/5 de capital quitado calculado para aquele período. As taxas de juros
são de 4,2% a.a. Calcule o valor das prestações do primeiro ao quinto ano e
verifique se, apenas o faturamento líquido obtido com o próprio equipamento, o
empresário é capaz de honrar com as prestações.

Como as prestações irão crescer apenas na magnitude dos juros cobrados, então o
valor da primeira parcela pode ser calculado de acordo com a @eq-fatorPG2:

$$
\begin{aligned}
\begin{split}
1.200.000 &= \frac{5A_1}{1+4,2\%}\\
A_1 &= \frac{1.200.000 \times 1,042}{5} \\
A_1 &= 250.080,00
\end{split}
\end{aligned}
$$

O valor das parcelas $A_2$ à $A_5$ serão calculadas de acordo com um fator de
crescimento $g = 4,2\%$:

$$
\begin{aligned}
\begin{split}
A_2 &= 250.080 \times (1+4,2\%) = 260.583,36 \\
A_3 &= 250.080 \times (1+4,2\%)^2 = 271.527,86 \\
A_4 &= 250.080 \times (1+4,2\%)^3 = 282.932,03 \\
A_5 &= 250.080 \times (1+4,2\%)^4 = 294.815,18 
\end{split}
\end{aligned}
$$

Com o faturamento líquido atual de R\$ 300.000,00/ano o empresário já seria
capaz de honrar as prestações apenas com faturamento oriundo do funcionamento do
próprio equipamento. Como o empresário deverá ainda ter um menor custo de
manutenção com o equipamento, o seu faturamento líquido com ele deverá ainda
aumentar, o que irá facilitar ainda mais o pagamento das parcelas anuais.
:::

O exemplo acima ilustra bem como seria vantajoso optar por um empréstimo com
pagamentos em séries gradientes uniformes em PG com $i=g$, visando substituir um
equipamento existente por um outro novo, com menores custos de manutenção. Não
há desequilíbrios de caixa, pois o próprio faturamento é capaz de pagar pelas
prestações do financiamento.

Um segundo tipo de problema é o que decorre de uma ampliação, ou da compra de um
segundo equipamento, que terá o efeito de ampliar a produção. Com a compra do
novo equipamento, idêntico a um já existente, seria possível dobrar a produção.
A demanda, porém, pode não ser suficiente para absorver toda a produção de
imediato. O segundo exemplo, portanto, irá considerar que há um crescimento
gradual da demanda, e por isso o ideal é que as condições de pagamento do
financiamento sejam adequadas a este cenário.

::: callout-tip
## Séries gradientes uniformes em PG: quando utilizar $g \neq i$

Um empresário pretende ampliar a sua produção atual com a aquisição de um novo 
equipamento. No entanto, o empresário entende que o aumento da sua produção 
deverá acompanhar o aumento da sua demanda anual. Dado que com o equipamento 
atual ele fatura líquidos R\$ 500.000,00/ano, ele entende que com os dois 
equipamentos em produção ele poderá vir a faturar até R\$ 1.000.000,00/ano, o 
que deverá ocorrer num prazo de 4 anos, ou seja, ele estima um crescimento anual
nas vendas de 100% em 4 anos, uma taxa de aumento nas vendas de 
$(1+100\%)^{1/4}\approx 18,92\% a.a.$).

Ele precisa, portanto, de um financiamento com prestações iniciais mais baixas,
porque o faturamento projetado à partir da aquisição será: no primerio ano,
igual a , ou seja, um adicional de 94.603,50 em relação ao faturamento atual;
n$500.000\times(1+18,92\%) = 594.603,50$o segundo ano, igual a
$500.000\times(1+18,92\%)^2 = 707.106,64$, ou seja, 207.106,64 adicionais; no
terceiro ano, $500.000\times(1+18,92\%)^3 = 840.896,17$, ou seja, 340.896,17
adicionais; e, finalmente, após o 4º da aquisição, $500.000\times(1+18,92\%)^4 =
1.000.000,00$, ou seja, 500.000,00 adicionais. Ao procurar um banco de
desenvolvimento, ele se deparou com a seguinte oportunidade de financiamento:
taxas de juros de 3,0 % a.a., com pagamento em 4 anos, com flexibilidade nas
parcelas (o empresário escolhe como quer pagar, desde que quite o financiamento
num prazo de 4 anos). Dado que o novo equipamento tem custo de aquisição de R\$
1.000.000,00, como o empresário poderia pagar por este financiamento, de maneira
a utilizar apenas o faturamento líquido adicional projetado devido à aquisição
da nova máquina? Calcular o valor de todas as parcelas e compará-las com o
faturamento adicional líquido.

O empresário pode utilizar a @eq-fatorPG1 para buscar um valor de $g$ que lhe
possibilite encontrar uma valor da prestação inicial $A_1$ que seja igual ou
inferior ao faturamento líquido adicional do primeiro ano, ou seja, R\$
94.603,50.

$$
\begin{aligned}
\begin{split}
PV &= A_1\left [ \frac{1-\left( \frac{1+g}{1+i}\right )^t}{i-g}\right] \\
1.000.000,00 &= 94.603,50 \left [ \frac{1-\left( \frac{1+g}{1+3,00\%}\right )^t}{3,00\%-g}\right] \\
g &\approx 80\%
\end{split}
\end{aligned}
$$

Portanto, para obter uma parcela inicial de valor menor ou igual ao faturamento
líquido adicional projetado, o empresário terá que arcar com aumento das
parcelas do financiamento em 80% a cada ano.

Os valores das parcelas $A_1$ à $A_5$ serão iguais a:

$$
\begin{aligned}
\begin{split}
A_1 &= P.\left [ \frac{3,0\%-80\%}{1-\left( \frac{1+80\%}{1+3,0\%}\right )^t}\right] = 92.470,48   \\
A_2 &= A_1(1+g) = 92.470,48.(1+60\%) = 166.446,87\\ 
A_3 &= A_1(1+g)^2 = 92.470,48.(1+80\%)^2 = 299.604,36\\
A_4 &= A_1(1+g)^3 = 92.470,48.(1+80\%)^3 = 539.287,85
\end{split}
\end{aligned}
$$

Como o faturamento líquido adicional projetado é superior ao valor das parcelas
ano a ano, exceto pelo valor da última parcela, que é levemento superior ao do
faturamento adicional projetado, o empréstimo está bem equalizado. Este valor um
pouco superior da última parcela não é preocupante haja vista que há gordura nos
anos anteriores no faturamento adicional em relação ao valor das parcelas pagas.

Pode-se verificar com a @eq-fatorPG1 que o fluxo de pagamento corresponde ao
valor presente do investimento:

$$
\begin{aligned}
\begin{split}
PV &= A_1 \left [ \frac{1-\left( \frac{1+g}{1+i}\right )^t}{i-g}\right] \\
PV &= 92.470,48 \left [ \frac{1-\left( \frac{1+80\%}{1+3,0\%}\right )^4}{3,0\%-80\%}\right] \\
PV &= 92.470,48 \times 10,8143 \\
PV &= 1.000.000,00
\end{split}
\end{aligned}
$$
:::
